---
title: "La sílaba"
output: pdf_document
fontsize: 10pt
bibliography   : "../../../syllabi/585/refs/bib/span585.bib"
csl            : "../../../syllabi/585/refs/bib/apa.csl"
header-includes:
   - \usepackage{tipa}
   - \usepackage{graphicx}
   - \usepackage[utf8]{inputenc}
---

# Definición

Un grupo de segmentos agrupados en torno a una cumbre de sonoridad 
y cuya sonoridad aumenta hacia el núcleo y disminuye a partir del mismo.


# Escala de sonoridad:

vocales, deslizadas, líquidas, nasales, obstruyentes

Es un concepto fonológico y no necesariamente fonético (no se han 
encontrado correlatos fonéticos de la división silábica).


Los hablantes de una lengua suelen estar de acuerdo en cuanto al 
número de sílabas que tiene una palabra y, en español, también lo 
están en relación a dónde se dividen las sílabas.


# Constituyentes 

## Arranque:

- oclusiva o /f/ + /l/ o /r/: blanco, broma, principio, plataforma
- /tl/ en algunos dialectos no es aceptable y /dl/ no es aceptable en ninguno.  
razón: son muy similares, los dos miembros del grupo son coronales, sonoros (dl) y [–continuantes].

## Coda:

- Final de palabra
	- /l, r, n, s, d/: hotel, amar, camión, virtud  
	raras /x/ y /t/: reloj, cénit
- Interior de palabra:
	- /l, r, n, s/: campo, palco, parco, pasta
	- obstruyentes neutralizadas: obsesión, digno, étnico


### Codas de dos segmentos:

- deslizada + cons: auxilio [awk.si.lio], veinte 
- consonante + s: abstracto, biceps, vals

### Deslizadas en posición prevocálica: ¿parte del arranque o del núcleo? 

- Núcleo. Evidencia:
	- en español tres segmentos como máximo en la rima, si las deslizadas fuesen parte del arranque formas como muenstra serían aceptables (\*muenstra)
	- armonía vocálica: las deslizadas prevocálicas causan armonía vocálica igual que las vocales nucleares:  
	me lu djó, pero me lo compró
	- hipocorísticos: Daniel, Dani; Petronio, *Petr
	- juego de niños: proclama -> pro-ko-cla-ka-ma-ka; puente -> pu-ku-e-ken-te-ke

## Diptongos e hiatos

Dos vocoides pueden ser parte de la misma sílaba (diptongo) o de sílabas diferentes (hiato).

- A nivel de palabra, la presencia de una vocal alta normalmente indica la existencia de un diptongo:


\begin{tabular}{lll}
& ia & Santiago \\
& ie & pierna   \\
& io & idioma   \\
& iu & viuda    \\
& ua & cuando   \\
& ue & puedo    \\
& uo & monstruo \\
& ui & cuida    \\
\end{tabular}

\begin{tabular}{lll}
& ai   & aire \\
& ei   & peine \\
& oi   & boina\\
& ui* &  \\
& au   & jaula \\
& eu   & deuda \\
& ou   & Sousa\\
& iu*  & \\
\end{tabular}

- Si la vocal alta lleva acento, tenemos un hiato: Ma.rí.a, pú.a, rí.e, na.ví.o
- Cuando ninguna de las dos vocales es alta, a nivel léxico y en pronunciación 
cuidada hay hiato, pero entre palabras y con pronunciación no cuidada suele 
haber diptongo.

\begin{center}
\begin{tabular}{lll}
& ma.es.tro   & maes.tro  \\
& la.es.pe.ra & laes.pe.ra \\
\end{tabular}
\end{center}

- Existen hiatos a veces en situaciones donde normalmente se esperaría un diptongo. 
En muchos casos la explicación es morfológica, dado que la palabra está relacionada 
morfológicamente con una que tiene hiato.

\begin{center}
\begin{tabular}{lll}
& ri.a.da  & rí.o \\
& vi.a.ble & ví.a \\
\end{tabular}
\end{center}

- Sin embargo, hay algunas palabras a las que no se les puede dar esta explicación

\begin{center}
\begin{tabular}{lll}
& dien.te     & cli.en.te  \\
& a.siá.ti.co & pi.a.no \\
& miel        & ri.el  \\
& pre.cio.so  & bi.om.bo  \\
& due.lo      & du.e.to  \\
& San.tia.go  & di.a.blo \\
\end{tabular}
\end{center}

- Esto ha llevado a algunos autores a decir que hay un contraste subyacente entre 
deslizadas y vocales en español.

¿Cuál es la argumentación a favor de esta postura?




Sin embargo, estos casos son excepcionales, lo normal es un diptongo y muchos dicen 
simplemente que son excepciones. Hay también mucha variación dialectal.

### Resilabificación de grupos vocálicos

\begin{center}
\begin{tabular}{lll}
(a) & mia.mi.go           & tua.mi.go \\
(b) & bi.ciu.sa.da        & es.pi.ri.tuin.sa.cia.ble \\
(c) & es.ta.baha.blan.do  & o.tro o.si.to\\
\end{tabular}
\end{center}

Entre palabras y en habla no enfática tenemos deslizadas altas y medias (a). 
Si las dos vocales tienen la misma altura, se desliza la primera (b). 
Si son idénticas se reducen a una vocal (c).

### Triptongos

Cuando hay tres vocales, se pronuncian en una sóla sílaba, si 
hay una única cima de sonoridad; se dividen en dos sílabas las secuencias 
con más de una cima

Una sílaba (triptongo)  

\begin{center}
\begin{tabular}{lll}
& cul.ta eu.ropa   & au.rea es.pada  \\
& muer.te ai.rada  & fren.te au.gusta \\
\end{tabular}
\end{center}

Dos sílabas (sin triptongo)

\begin{center}
\begin{tabular}{lll}
& esta o aquella    & ya he hablado \\
& apaga y enciende  & siete u ocho \\
\end{tabular}
\end{center}

En español no hay consonantes idénticas (geminadas) dentro del dominio de 
silabificación.



### Procesos de silabificación. Generalizaciones.

Una generalización importante es la siguiente:  
Una consonante intervocálica se silabifica con la segunda vocal tanto en el 
interior de una palabra como entre palabras (postléxicamente); si hay dos 
consonantes, lo preferible es silabificarlas juntas como arranque complejo 
de la segunda sílaba (maximización del arranque). Esto sin embargo sólo 
ocurre en el interior de palabra, no entre palabras.  
Todo modelo de silabificación debe ser capaz de explicar esta generalización

\vspace{.2in}
Reglas de silabificación  
Identificación de núcleos  
Regla de CV  
Formación de ataques complejos  
Regla de adjunción de codas  
Nivel postléxico:  
Regla de CV  


### Hualde (1991):

\underline{Regla de diptongación}

/i/, /u/ → [\textsubarch{i}], [\textsubarch{u}] si no recibe el acento y es adyacente a otra V  
Ejemplos: \textipa{/péine/ [pé\textsubarch{i}ne]} (diptongo decreciente), \textipa{/piénsa/ [p\textsubarch{i}énsa]} (diptongo creciente)

La sílaba se considera una proyección máxima (N”) del núcleo (N), con los segmentos de la coda bajo un nodo intermedio (N’) y los del arranque directamente bajo N” (Hualde 1991)

- R1: Márquese toda vocal como núcleo silábico. 
- R2: Adjúntese una consonante que precede al núcleo como ataque (Regla CV). 
- R3: Adjúntese al ataque una segunda consonante a la izquierda solo si el 
resultado es uno de los grupos consonánticos de ataque permisibles 
(Maximización de ataque). 
- R4: Adjúntense las consonantes sin silabificar como coda (Regla de coda). 

\begin{center}
\begin{tabular}{lll}
&     & /entrádas/  \\
& R1: & (e)ntr(á)d(a)s  \\
& R2: & (e)nt(rá)(da)s  \\
& R3: & (e)n(trá)(da)s  \\
& R4: & (en)(trá)(das)  \\
\end{tabular}
\end{center}

- R1’: En una secuencia VV, una vocal alta no acentuada adyacente a otra vocal distinta se produce como deslizante y se incorpora a la misma sílaba que la otra vocal formando un núcleo complejo (Regla de diptongación).  
(Es necesario estipular que para que se aplique la regla del núcleo complejo debe haber una consonante a la izquierda de la deslizada; si no hay una C las deslizadas se consonantizan y se convierten en el arranque: hielo [\textsubarch{i}elo] -> [\textipa{\textctj}elo])

\begin{center}
\begin{tabular}{llll}
&      & /miéntras/                 & /kláustro/  \\
& R1:  & m(i)(é)ntr(a)s             & kl(á)(u)str(o)  \\
& R1’: & m(\textsubarch{i}é)ntr(a)s & kl(á\textsubarch{u})str(o)  \\
& R2:  & (m\textsubarch{i}é)nt(ra)s & k(lá\textsubarch{u})st(ro)  \\
& R3:  & (m\textsubarch{i}é)n(tra)s & (klá\textsubarch{u})s(tro)  \\
& R4:  & (m\textsubarch{i}én)(tras) & (klá\textsubarch{u}s)(tro) \\
\end{tabular}
\end{center}

Para dar cuenta de la resilabificación (a través de frontera de palabra y de prefijo) es necesario reaplicar en el nivel de la frase la regla R2, pero no la regla R3.

<!-- \underline{Node projection}: Mark vowels as syllable-heads, i.e., create N nodes and project N’ y N” nodes -->
<!-- \includegraphics[width=0.75\textwidth]{./img/silaba1.png} -->

<!-- \underline{Complex nucleus}: Adjoin a prevocalic glide under the N node -->
<!-- \includegraphics[width=0.5\textwidth]{img/silaba2.png} -->


<!-- \underline{CV rule}: Adjoin a consonant to the left of the nucleus under the N” node -->
<!-- \includegraphics[width=0.65\textwidth]{img/silaba3.png} -->


<!-- \underline{Complex Onset}: Adjoin a second consonant under the N” node if the result would be a permissible onset cluster (stop or /f/, except dl and tl) -->
<!-- \includegraphics[width=0.4\textwidth]{img/silaba4.png} -->

<!-- \underline{Coda rule}: Adjoin a segment to the right of the nucleus under N’ -->
<!-- \includegraphics[width=0.4\textwidth]{img/silaba5.png} -->

<!-- \underline{Complex coda}: Adjoin a consonant to the right of a glide under N’ -->
<!-- \includegraphics[width=0.4\textwidth]{img/silaba6.png} -->

<!-- \underline{/s/-adjunction}: adjoin /s/ under N’ -->
<!-- \includegraphics[width=0.5\textwidth]{img/silaba7.png} -->


\underline{Ejercicios}

1. Práctica. Indica cómo se silabificarían las siguientes palabras en el modelo de reglas que acabamos de ver.  
Loco, cuaderno, atrapado, aplastar
2. ¿Se te ocurren algunos incovenientes de la explicación ofrecida por el modelo 
de reglas anterior? ¿Algunos aspectos en los que la explicación de cómo se forman 
las sílabas en español no es completamente satisfactoria?


\clearpage

## Estructura moraica

Mora = unidad de peso silábico  
El modelo anterior se puede traducir a una representación moraica. El núcleo es el primer o único elemento moraico de la sílaba. La coda son los elementos que comparte la mora del núcleo o que tienen su propia mora. El arranque son los elementos que se asocian directamente al nodo silábico a la izquierda del núcleo; no van asociados a una mora.

Ejemplo  

\includegraphics[width=0.2\textwidth]{img/mora1.png}


\underline{Dominio de silabificación}

- ¿A qué nivel morfológico se aplican las reglas de silabificación?
Hualde propone que es un dominio más pequeño que la palabra (antes de la adjunción 
de prefijos)


Demostración

|                |       [sublime]       |     [[sub] [alterno]]     |     [[sub][lunar]]     |
| :------------- | :-------------------- | :------------------------ | :--------------------- |
| silabificación | [su.bli.me]           | [[sub] [al.ter.no]]       | [[sub][lu.nar]]        |
| prefijos       | ------------          | [sub.al.ter.no]           | [sub.lu.nar]           |
| regla CV       | ------------          | [su.bal.ter.no]           | ------------           |
| otras reglas   | [su.\textipa{B}li.me] | [su.\textipa{B}al.ter.no] | [su\textipa{B}.lu.nar] |

\clearpage

Más evidencia: 
Hay procesos que hacen referencia a la estructura silábica y que corroboran los 
dominios propuestos.

- La regla que selecciona una /r/ múltiple en posición incial de palabra 
debe aplicarse antes de la adjunción de prefijos, ya que si no, tendríamos  

\begin{center}
*pre \textipa{[\textfishhookr]}ománico, *sub\textipa{[\textfishhookr]}egión, *mata\textipa{[\textfishhookr]}atas  
\end{center}


En la descripción/requisitos de aplicación de esta regla hay información de 
silabificación (posición de arranque, inicial de palabra), lo que indica que 
la silabificación ha debido de aplicarse antes de la adjunción de prefijos, 
por lo tanto en un dominio más pequeño que la palabra (palabra menos prefijos).



- Consonantización de deslizadas

La regla que convierte una deslizada en una consonante fricativa en posición 
de arranque también debe aplicarse antes de la adjunción de prefijos y por lo 
tanto sabemos que la silabificación se aplica antes de la prefijación 
(unidad menor que la palabra)

\begin{center}
\begin{tabular}{lll}
& desierto & [de.s\textsubarch{i}er.to] \\
& deshielo & [des.\textctj elo] *[de.s\textsubarch{i}elo] \\
\end{tabular}
\end{center}

Por lo tanto, La morfofonología del español tiene la estructura siguiente:

|                  |       Morfosintaxis       |             Fonología             |
| :--------------- | :------------------------ | :-------------------------------- |
| Nivel 1          | Sufijación                | 1. Silabeo                        |
|                  |                           |                                   |
|                  |                           | 2. Reforzamiento de /r/           |
|                  |                           | Fricativización de semiconsonates |
|                  |                           | Velarización de nasales           |
|                  |                           | Aspiración                        |
|                  |                           |                                   |
| Nivel 2          | Prefijación y composición | Resilabeo de C-final              |
|                  |                           |                                   |
| Nivel Postléxico | Concatenación sintáctica  | Resilabeo de C-final              |
|                  |                           | Resilabeo de grupos vocálicos     |


\underline{Ejercicio}:

1. Sirviéndote de Hualde (1989), indica cómo se aplican las reglas de silabificación y 
consonantización de fricativas a las formas subyacentes para obtener las formas 
superficiales correctas:
2. Sirviéndote de Hualde (1989), indica cómo se aplican las reglas de silabificación y 
reforzamiento de /r/ a las formas subyacentes para obtener las formas superficiales 
correctas:
3. Sirviéndote de Hualde (1989), indica cómo se aplican las reglas de silabificación y 
aspiración a las formas subyacentes para obtener las formas superficiales correctas:
4. Sirviéndote de Hualde (1989), indica cómo se aplican las reglas de silabificación y 
velarización a las formas subyacentes para obtener las formas superficiales correctas:


\clearpage

# Referencias

```{r, eval=TRUE, echo=FALSE, cache=FALSE}
library(RefManageR)
bib <- ReadBib("../../../syllabi/585/refs/bib/span585.bib", check = FALSE)
```

```{r, results='asis', echo=FALSE, eval=TRUE}
ui <- "-"
writeLines(ui); print(bib[key = "hualde2014silaba"], .opts = list(check.entries = FALSE, 
                      style = "latex", bib.style = "authoryear"))
writeLines(ui); print(bib[key = "colinaHB2012"], .opts = list(check.entries = FALSE, 
                      style = "latex", bib.style = "authoryear"))
writeLines(ui); print(bib[key = "Hualde:1989ve"], .opts = list(check.entries = FALSE, 
                      style = "latex", bib.style = "authoryear"))
```
















